【裁判字號】    90,上訴,1162
【裁判日期】    900928
【裁判案由】    重傷害等
【裁判全文】
臺灣高等法院高雄分院刑事判決                    九十年度上訴字第一一六二號
    上  訴  人  台灣屏東地方法院檢察署檢察官
    被      告  乙○○
    指定辯護人  本院
    上  訴  人
    即  被  告  甲○○
右上訴人因被告重傷害等案件，不服臺灣屏東地方法院九十年度訴字第二二八號中華
民國九十年六月二十一日第一審判決（起訴案號：臺灣屏東地方法院檢察署九十年度
偵字第○八一四號、第一五三五號），提起上訴，本院判決如左：
      主  文
原判決關於乙○○部分撤銷。
乙○○使人受重傷，未遂，處有期徒刑參年；水果刀壹支沒收。
其他上訴駁回。
      事實
一、甲○○曾於民國八十七年間，因侵占案件，經台灣屏東地方法院判處有期徒刑一
    年二月確定，於八十八年十一月十日執行完畢。竟不知悔改，於九十年一月二十
    六日下午四時四十分許，在屏東縣九如鄉○○村○○街十號（起訴書誤繕為二十
    號）乙○○之住所，因乙○○與甲○○女友葉麗珍發生爭執，甲○○竟基於傷害
    之故意，動手毆打乙○○，致乙○○受有右顳部疼痛、右下眼瞼瘀血、下嘴唇潰
    瘍、右腰疼痛、兩膝擦傷等傷害。
二、乙○○遭毆後，見甲○○返回屏東縣九如鄉○○村○○街二十號住處，心有不甘
    ，隨即持其所有之水果刀一把，追趕至甲○○住處門口附近，竟基於使人致重傷
    害之故意，以水果刀猛刺甲○○左腹部一次，致甲○○受有左腹部穿刺傷，傷口
    一點五公分，深入腹腔，併造成脾臟、腸繫膜血管撕裂傷等傷害，甲○○隨即昏
    厥，經家屬報警送醫急救，幸經財團法人屏東基督教醫院醫師施行脾臟切除及腸
    繫膜縫合手術，致未生重傷之結果，警方並於上址扣押乙○○所有，供其持以重
    傷犯罪所用之水果刀一支。
三、案經甲○○訴請屏東縣警察局里港分局報告及乙○○訴請屏東地方法院檢察署檢
    察官偵查起訴。
      理  由
壹、撤銷改判部分：
一、被告乙○○對於其於右揭時間，如何以其所有之水果刀一之，刺向被害人甲○○
    腹部造成穿刺傷等事實，業已迭於警訊、偵查、原審及本院調查中供認不諱，惟
    於本院調查中辯稱係在自己家門口刺傷被害人甲○○云云。經查：
  (一)右揭事實已據被害人甲○○於偵查（見偵卷第十四頁）、原審（見原審卷第二二
    頁）及本院調查中指訴情節相符，而被告乙○○持刀刺傷被害人甲○○地點，確
    係被害人甲○○前述住處大門附近之事實，並經證人葉麗珍於警訊（見警卷第五
    頁）、偵查（見偵卷第十四頁反面）、原審（見原審卷第二三、二四頁）及證人
    楊永州（到場處理警員）於原審（見原審卷第五三、五四頁）證述在卷，是被告
    乙○○所辯上情，應係其當時飲酒記憶錯誤所致，當以上述證人所陳可信。
  (二)本件扣案水果刀一支，經本院當庭勘驗，連刀柄長約三十公分，刀刃長約十七公
    分等情在卷（見本院卷第四四頁），又被害人甲○○所受之上開傷勢，則有屏東
    基督教醫院（九十）屏基醫字第九○○四○五○號函附卷可參（見原審卷第四十
    頁），復參以被告乙○○所刺傷被害人甲○○部位為左腹部，衡諸常情，腹部為
    人體之重要部位，以前述長約三十公分之尖銳水果刀刺之，顯然會造成嚴重傷害
    ，此為一般人所能認知，而被告乙○○竟持刀猛刺被害人甲○○腹部，致刀傷深
    及脾臟與腸繫膜，足見其用力之猛，是被告乙○○顯基於重傷害之故意，刺傷被
    害人甲○○。
  (三)上訴意旨略以「被害人甲○○脾臟遭切除，不可復得，自影響人身器官完整，且
    增加特殊感染機率，免疫力降低，對身體健康有重大影響，亦為中醫所肯定，被
    告乙○○持刀刺及被害人，導致受有重大不治傷害，被告犯行自屬重傷既遂，原
    判決認事用法，尚有未洽」等語。惟按刑法第十條第四項第六款所謂其他於身體
    或健康有重大不治或難治之傷害，係指傷害重大，且不能治療或難以治療者而言
    ，故傷害雖屬不治或難治，如於人之身體或健康無重大影響者，仍非本款所稱之
    重傷。是人體器官因被毆受傷，經手術切除，除刑法第十條第四項第一款至第五
    款所列之傷，係屬重傷外，是否屬重傷，應以該器官之機能有無其他臟器可代替
    ，是否已完全喪失，於身體或健康是否有重大影響為準，非謂該器官經切除，即
    屬重傷（最高法院八十九年臺上字第六七三三號判決意旨，見本院卷第七五之一
    頁），且上開最高法院判決所示該案中，二審法院亦就與本件相同之脾臟切除情
    形，函詢財團法人長庚紀念醫院高雄分院結果，亦採「脾臟摘除後，雖無其他臟
    器可完全代替，對身體健康無重大影響，可能稍微減低身體免疫力，尚未達重大
    的傷害」專業見解（見本院卷第七五之四頁）。又查本件原審函詢財團法人屏東
    基督教醫院，亦經該院於九十年五月二十九以（九十）屏基醫字第九○○五○七
    一號函覆，而據該函意旨「按脾臟為人體負責造血功能及產生免疫能力之主要器
    官，因此對於孩童時期就上述功能未完全發展之狀況下，應避免摘除；但若在成
    年時期摘除，則對人體之影響甚微」等語（見原審卷第六十頁），至於上訴意旨
    所引最高法院八十七年臺上字第二二八一號判決意旨（見本院卷第十頁反面），
    採認中醫肯定脾臟切除認對人體將有重大影響等語，純係具體個案中之事實認定
    ，尚難採為不利於被告乙○○之證據，依據前述專業醫學意見，復參以被害人甲
    ○○於本件傷害事件發生時為三十二歲之成年男子等情，堪認被害人甲○○所受
    之傷害，並未達於毀敗機之程度或有重大不治或難治之重傷害。
  (四)綜上所述，被告乙○○重傷未遂犯行，事證明確，堪以認定。
二、核被告乙○○持刀刺傷被害人甲○○，致其脾臟切除所為，係犯刑法第二百七十
    八條第三項、第一項之重傷害未遂罪，公訴意旨認係犯同條第一項重傷既遂，尚
    有未合，已如前述。而被告乙○○著手於重傷害犯行，惟被害人經治療後未發生
    重傷害之結果，應為未遂犯，爰依刑法第二十六條前段之規定，按既遂犯之刑度
    減輕其刑。
三、原審予以論罪科刑，固非無見，惟查本件扣案之剪刀一把，證人楊永州雖證述係
    由被告乙○○所持，而於刺傷被害人甲○○後，復持至現場等情，然被告乙○○
    業已否認有持剪刀之舉（已無從認定被告乙○○之主觀意圖究係接續重傷害？或
    是意欲傷害？抑係用以自衛？），縱令被告乙○○當時真有手持剪刀在場之情，
    而證人楊永州亦證述被告乙○○雖持剪刀在現場，但未有動作（見原審卷第五四
    頁）等事實，此外亦無其他積極證據足以憑認被告乙○○有基於同前之重傷故意
    ，欲以該剪刀接續傷害被害人甲○○，又此部份未據檢察官起訴在卷，是原判決
    徒以被告乙○○尚持剪刀在場，逕認被告乙○○即有預備繼續其重傷害犯行，稍
    嫌速斷，又刑法第二百七十八條重傷害罪，不罰預備犯，則原判決認定該剪刀係
    屬供被告乙○○預備犯重傷罪之物，並予沒收，亦有未洽，上訴人關於此部份之
    上訴意旨固無理由（已如前述），惟原判決關於被告乙○○部分，既有可議，自
    應就此部份予以撤銷改判。爰審酌被告乙○○犯罪動機、目的，為一時衝動，犯
    罪手段造成被害人甲○○傷勢，雖未達重傷既遂，但仍屬傷害程度嚴重，念其犯
    後尚知坦認大部分情節，態度非惡，且之前未曾有其他犯罪素行（有臺灣高等法
    院被告全國前案紀錄表附卷可參，見本院卷第二三頁）等一切情節，量處如主文
    第二項所示之刑。扣案之水果刀一把，為被告乙○○所有，供其犯罪所用之物等
    情，亦據被告供明在卷，應依法宣告沒收；至於扣案之剪刀一把，既難認定係屬
    供被告乙○○預備犯重傷罪之物，且重傷害罪不罰預備犯，均如前述，自難認定
    此與前揭有罪部分犯行，有何關聯性，爰不予沒收，附此敘明。
貳、上訴駁回部分：
一、上訴人即被告甲○○固供認有於右揭時、地，與告訴人乙○○發生爭執等情，然
    否認有何傷害犯行，辯稱是乙○○先打伊，伊才推他，乙○○跌倒，頭有撞到，
    伊未動手毆打云云。惟查：
  (一)被告甲○○如何動手毆打告訴人乙○○致傷之事實，業據告訴人乙○○迭於偵查
    、原審及本院調查中指訴綦詳，並有告訴人乙○○於九十年一月二十七日上午，
    在屏東地方法院檢察署所拍攝之照片一幀（見偵卷第六頁）及屏東基督教醫院（
    九十）屏基屏東縣驗字第九○○二○○八號驗傷診斷書附卷可資佐證（見偵卷第
    十七頁）。
  (二)證人葉麗珍於警訊（見警卷第四頁反面）、偵查（見偵卷第十四頁反面）均各證
    述「二人互毆約一分鐘」、「當時甲○○與被告（乙○○）發生扭打」等情甚明
    ，參以證人葉麗珍既係被告甲○○女友，如非被告果有毆打告訴人乙○○事實，
    證人應無故為設詞偽證之理，此外被告甲○○於本院調查中亦不否認二人間有拉
    扯，伊有推倒告訴人乙○○一節（見本院卷第四一、四二頁），足徵告訴人乙○
    ○前揭指訴非虛。
  (三)綜上所述，被告甲○○所辯上情，顯無足取，被告甲○○傷害犯行，事證已明，
    堪以認定。
二、核被告甲○○所為毆打告訴人乙○○致傷所為，係犯刑法第二百七十七條第一項
    之傷害罪。再查被告甲○○曾於八十七年間，因侵占案件，經台灣屏東地方法院
    判處有期徒刑一年二月確定，於八十八年十一月十日執行完畢，有臺灣高等法院
    被告全國前案紀錄表一件附卷可參（見本院卷第二九頁），於五年以內再犯本件
    有期徒刑以上之本罪，為累犯，應依法加重其刑。原審因而適用刑法第二百七十
    七條第一項、第四十七條、第四十一條第一項，罰金罰鍰提高標準條例第一條前
    段、第二條之規定，並審酌被告被告甲○○因細故而與告訴人乙○○起爭執，竟
    空手毆打乙○○，致其受有前述等處傷害，另被告甲○○前曾犯有期徒刑以上之
    罪，經執行完畢（已如前述），再犯本件犯行，素行不佳等一切情節，量處拘役
    五十日，併諭知如易科罰金，以三百元折算一日之折算標準。
三、原判決關於被告甲○○部分，認事用法，經核尚無不合，量刑亦屬允當，被告甲
    ○○上訴意旨猶執前詞否認犯行云云，非有理由，此部份上訴應予駁回。
參、據上論結，應依刑事訴訟法第三百六十八條、第三百六十九條第一項前段，刑法
    第二百七十八條第三項、第一項、第二十六條前段、第三十八條第一項第二款，
    ，判決如主文。
本案經檢察官朱文彬到庭執行職務。
中          華          民          國    九十    年  九    月  二十八  日
                              臺灣高等法院高雄分院刑事第六庭
                                  審判長法官
                                        法官
                                        法官
本判決重傷害部分，如不服，應於判決送達後十日內向本院提出上訴狀，其未述理
由者並應於提出上訴狀後十日內向本院補提理由書（應附繕本)。
本判決傷害部分，不得上訴。
附錄本案判決論罪科刑法條：
刑法第二百七十七條第一項：
傷害人之身體或健康者，處三年以下有期徒刑、拘役或一千元以下罰金。
刑法第二百七十八條第一項：
使人受重傷者，處五年以上十二年以下有期徒刑。
犯前項之罪因而致人於死者，處無期徒刑或七年以上有期徒刑。
第一項之未遂犯之。


司法院資訊處製作；財團法人民間司法改革基金會備份。
